臺灣高等法院刑事判決
110年度上訴字第3223號
上  訴  人  
即  被  告  賴居萬



選任辯護人  包盛顥律師（法扶律師）
上列上訴人即被告因違反毒品危害防制條例案件，不服臺灣基隆
地方法院110年度訴字第156號，中華民國110年9月10日第一審判
決（起訴案號：臺灣基隆地方檢察署110年度偵字第927號），提
起上訴，本院判決如下：
    主  文
上訴駁回。
    犯罪事實及理由
一、經本院審理結果，認第一審以上訴人即被告賴居萬犯刑法第
    30條第1項前段、毒品危害防制條例第4條第2項之幫助販賣
    第二級毒品罪，暨刑法第30條第1項前段、毒品危害防制條
    例第10條第1項、第2項之幫助施用第一、二級毒品罪，並依
    想像競合犯，從一重論以幫助販賣第二級毒品罪，判處有期
    徒刑3年，認事用法及量刑均無不當，應予維持，除引用第
    一審判決書記載之事實、證據及理由（如附件）外，並於其
    理由欄貳之一補充記載「被告於本院準備程序及審理時坦承
    犯行（見本院卷第145、200頁）」。
二、被告上訴意旨略以：㈠被告於原審供出其毒品來源簡天有，
    內政部警政署國道公路警察局並因此對簡天有發動偵查，應
    有毒品危害防制條例第17條第1項減免其刑規定之適用，原
    判決未依該規定減免其刑，顯有違誤。㈡被告於偵查及審理
    程序均坦承犯行，對所犯錯誤已深刻反省，被告僅幫助林永
    豊施用第一級、第二級毒品及幫助其販賣第二級毒品，並無
    獲利，且被告僅國中肄業，謀生不易，又遭逢喪偶而需獨立
    扶養幼子壓力甚鉅，而染上施用毒品惡習，被告現因高血壓
    引發出血性腦中風險些致死，至今仍無法痊癒，時常感到頭
    暈目眩、無法呼吸，生活已無法自理，需由旁人協助照顧，
    請考量被告惡性並非重大，年事已高身體孱弱，請依刑法第
    57條及第59條規定，減輕其刑云云。
三、惟查：
　㈠毒品危害防制條例第17條第1項所謂「供出毒品來源，因而查
    獲」，係指具體提供毒品來源之資訊，使調查或偵查犯罪之
    機關或公務員知悉而對之發動調查或偵查，並據以破獲者而
    言。再該項所稱「因而查獲」，固不以經檢察官提起公訴或
    法院判決有罪為必要。惟若所供僅有單一指述、別無佐證者
    ，致對該被供出之其他正犯或共犯無從為訴追，或嗣後獲不
    起訴處分、判決無罪確定，均仍無前揭減輕或免除其刑規定
    之適用（最高法院110年度台上字第6277號判決意旨參照）
    。原判決就被告主張其供出毒品上游簡天有一節，依調查所
    得，已敘明：依據內政部警政署國道公路警察局民國110年5
    月7日國道警刑字第1100010261號函，員警並無因被告之供
    述，查獲簡天有於109年9月21日至22日，販賣第二級毒品予
    被告之犯行等旨（詳見原判決理由貳之二、㈤），且被告上
    訴後經本院調查結果，檢警仍無查獲前揭簡天有之犯行，有
    內政部警政署國道公路警察局111年1月3日國道警刑字第110
    0024529號函、臺灣基隆地方檢察署110年12月28日基檢貞平
    字第110偵927字第1109027313號函、同署110年度偵字第713
    號檢察官不起訴處分書在卷可稽（見本院卷第187、189、19
    1至193頁），是被告並不合於毒品危害防制條例第17條第1
    項減免其刑之規定，原審未依該條項之規定減輕其刑，並無
    違誤。
　㈡關於刑之量定（含是否適用刑法第59條酌量減輕其刑規定）
    ，係屬法院得依職權裁量之事項，於具體個案，倘科刑時，
    既已以行為人之責任為基礎，並審酌刑法第57條各款所列情
    狀，而其所量得之刑，未逾越法律所規定之範圍（即裁量權
    行使之外部性界限），客觀上亦無違反比例、公平及罪刑相
    當原則者（即裁量權行使之內部性界限；含上揭減刑規定之
    適用），即不得任憑己意指摘為違法。原判決於其理由欄已
    載敘其量刑之理由，核已斟酌刑法第57條各款所列情狀，且
    在法定刑度之內，於法並無不合。況毒品危害防制條例第4
    條第2項之罪，法定刑為「無期徒刑或10年以上有期徒刑，
    得併科新臺幣1500萬元以下罰金」，原審適用刑法第30條第
    2項、毒品危害防制條例第17條第2項規定遞減輕其刑後，法
    定最低本刑為「2年6月有期徒刑」，原審量處有期徒刑3年
    ，僅略高於法定最低度刑，難謂有何失之過重。
　㈢刑法第59條規定之酌量減輕其刑，必須犯罪另有特殊之原因
    與環境，在客觀上足以引起一般同情，認為即使予以宣告法
    定最低度刑，猶嫌過重者，始有其適用。此所謂法定最低度
    刑，固包括法定最低本刑；惟遇有其他法定減輕之事由者，
    則應係指適用其他法定減輕事由減輕其刑後之最低度刑而言
    。倘被告別有法定減輕事由者，應先適用法定減輕事由減輕
    其刑後，猶認其犯罪之情狀顯可憫恕，即使科以該減輕後之
    最低度刑仍嫌過重者，始得適用刑法第59條規定酌量減輕其
    刑（最高法院100年度台上字第744號判決意旨參照）。本案
    被告明知毒品輕則戕害施用者個人身心健康，重則使施用者
    傾家蕩產、甚而破壞社會治安，竟無視於此，仍幫助他人施
    用、販賣毒品，戕害他人身心健康及危害社會之程度非輕，
    犯罪情節及惡性非微，在客觀上實無可取足憐之處，其罪行
    又已有前述減刑事由，於依法遞減輕其刑後，尤難認有何情
    輕法重、在客觀上足以引起一般同情而顯可憫恕之處，自無
    適用刑法第59條規定酌減其刑之餘地。至前揭上訴意旨㈡所
    稱被告犯罪後之態度、犯罪之動機、手段、情狀、智識程度
    、生活狀況，原屬刑法第57條所定科刑輕重標準應斟酌之範
    圍，單憑該等情狀，難認其犯罪有何特殊之原因與環境而顯
    可憫恕，尚非得執為適用刑法第59條酌量減輕其刑之依據，
    其請求依該條規定酌減其刑，亦不足採。
　㈣綜上所述，前揭上訴意旨，無非係對原審之認事用法及裁量
    職權之適法行使，徒憑己見，指摘原審量刑不當，自不足採
    ，被告上訴為無理由，應予駁回。　　
據上論斷，應依刑事訴訟法第373條、第368條，判決如主文。
本案經檢察官呂秉炎提起公訴，檢察官廖先志到庭執行職務。
中　　華　　民　　國　　111 　年　　2 　　月　　16　　日
                  刑事第十五庭  審判長法  官  陳芃宇
                                      法  官  陳俞伶
                                      法  官　曹馨方
以上正本證明與原本無異。
如不服本判決，應於收受送達後20日內向本院提出上訴書狀，其
未敘述上訴之理由者並得於提起上訴後20日內向本院補提理由書
（均須按他造當事人之人數附繕本）「切勿逕送上級法院」。
                                      書記官　游秀珠
中　　華　　民　　國　　111 　年　　2 　　月　　16　　日
附件：臺灣基隆地方法院刑事判決
  110年度訴字第156號
公　訴　人　臺灣基隆地方檢察署檢察官
被　　　告　賴居萬　男　(民國00年0月00日生)
　　　　　　　　　　身分證統一編號：Z000000000號
　　　　　　　　　　住新北市○○區○○路000號
　　　　　　　　　　居新北市○○區○○○○路000巷00○0號
　　　　　　　　　　　3樓
                    （現另案於法務部○○○○○○○執行）
指定辯護人  賴昱任律師（義務辯護律師）
上列被告因違反毒品危害防制條例案件，經檢察官提起公訴（11
0年度偵字第927號），本院判決如下：
    主  文
賴居萬幫助販賣第二級毒品，處有期徒刑參年。
    事  實
一、賴居萬明知海洛因、甲基安非他命分別係毒品危害防制條例第2條第2項第1款、第2款所列管之第一、二級毒品，不得非法販賣、施用及持有，詎其明知林永豊係為取得毒品供己販賣、施用，仍基於幫助販賣第二級毒品、幫助施用第一、二級毒品之犯意，於民國109年9月23日晚間11時許，在其址設新北市○○區○○○○路000巷00○0號3樓之住處，交付第二級毒品甲基安非他命約150公克及其先前與林永豊合資購買之第一級毒品海洛因約7公克予林永豊。嗣林永豊取得上揭甲基安非他命及海洛因後，即基於販賣第二級毒品以營利之犯意，於附表所示之時、地，以附表所示之數量、金額及方式，販賣第二級毒品甲基安非他命予張國峰2次以牟利（林永豊所涉販賣第二級毒品犯行，另經檢察官以109年度偵字第6131號、第7305號、第7306號提起公訴，並經本院以109年度訴字第779號、臺灣高等法院以110年度上訴字第1980號判決論處罪刑在案），另基於同時施用第一、二級毒品之犯意，於109年10月21日上午8時許，在新北市板橋區某處路旁，以將海洛因、甲基安非他命混合置入吸食器內燒烤再吸食煙霧之方式，同時施用海洛因及甲基安非他命1次（林永豊所涉施用第一、二級毒品犯行，另經檢察官以109年度毒偵字第1561號聲請觀察、勒戒，並經本院以110年度毒聲字第275號裁定准許在案）。嗣因林永豊於另案警詢時向員警供稱前揭自賴居萬處取得第一、二級毒品之情事，始查悉上情。
二、案經內政部警政署國道公路警察局移送臺灣基隆地方檢察署
    檢察官偵查起訴。
    理  由
壹、程序方面：
    本案據以認定被告賴居萬犯罪之供述證據，公訴人、被告及
    辯護人在本院審理時均未爭執其證據能力，復經本院審酌認
    該等證據之作成無違法、不當或顯不可信之情況，而非供述
    證據亦非公務員違背法定程序所取得，依刑事訴訟法第159
    條之5第2項、第158條之4規定反面解釋，均有證據能力，合
    先敘明。
貳、實體方面：
一、上揭事實，業據被告於警詢、偵查及本院審理時坦承不諱（
    見偵卷第7頁至第9頁、第181頁至第186頁、第207頁至第209
    頁，本院卷第90頁、第165頁），核與證人林永豊、張國峰
    於警詢及偵查中證述之情節大致相符（見偵卷第17頁至第19
    頁、第179頁至第186頁、第189頁至第194頁、第281頁至第2
    86頁、第291頁至第297頁），復有國道公路警察局刑事警察
    大隊搜索扣押筆錄暨扣押物品目錄表（受執行人、扣押物持
    有人即證人林永豊）、法務部調查局濫用藥物實驗室109年1
    2月9日調科壹字第10923019110號鑑定書、內政部警政署刑
    事警察局109年12月25日刑鑑字第1098015657號鑑定書、本
    院109年聲監續字第002233號通訊監察書暨電話附表（監察
    對象即證人林永豊）、證人林永豊與證人張國峰之通訊監察
    譯文、證人林永豊國道公路警察局刑事警察大隊委託鑑驗尿
    液代號與姓名對照表、台灣檢驗科技股份有限公司濫用藥物
    實驗室-台北109年11月10日濫用藥物檢驗報告等附卷可憑（
    見偵卷第219頁至第225頁、第229頁至第235頁、第241頁至
    第247頁、第251頁至第257頁、第275頁至第279頁、第301頁
    至第313頁、第317頁）。上開證據已足補強前揭證人指證內
    容之真實性，且可佐證被告前開出於任意性之自白與事實相
    符。綜上所述，本案事證明確，被告犯行均堪認定，應予依
    法論科。
二、論罪科刑：
　㈠按刑法上之幫助犯，係對於犯罪與正犯有共同之認識，而以
    幫助之意思，對於正犯資以助力，而未參與實施犯罪之行為
    者而言（最高法院88年度台上字第1270號判決意旨參照）。
    是以，如未參與實施犯罪構成要件之行為，且係出於幫助之
    意思提供助力，即屬幫助犯，而非共同正犯。次按幫助犯係
    指幫助他人犯罪者，即以正犯犯罪為要件，至該正犯事後是
    否受刑罰執行，並不影響幫助犯之成立，一如正犯因犯後死
    亡或有特殊事由，經檢察官依刑事訴訟法第252條或第253條
    之規定不起訴處分，仍無礙幫助犯之成立。而施用毒品，經
    觀察勒戒後，有繼續施用傾向，予以強制戒治，係為使具有
    成癮性之行為人有戒斷自新機會所設，並未改變施用毒品之
    犯罪本質，使已經成立之犯罪行為，不復存在；故施用毒品
    者於受觀察勒戒後，予以強制戒治，幫助施用者仍具幫助他
    人犯罪之行為屬性，自仍應成立施用毒品之幫助犯（最高法
    院94年度台上字第5722號判決意旨參照）。故核被告所為，
    係犯刑法第30條第1項前段、毒品危害防制條例第4條第2項
    之幫助販賣第二級毒品罪，暨刑法第30條第1項前段、毒品
    危害防制條例第10條第1、2項之幫助施用第一、二級毒品罪
    。被告幫助販賣、幫助施用毒品前持有毒品之低度行為，各
    為幫助販賣、幫助施用毒品之高度行為所吸收，均不另論罪
    。
  ㈡被告係以一行為觸犯上開三罪，為想像競合犯，依刑法第55
    條之規定，應論以一幫助販賣第二級毒品罪。
  ㈢被告係幫助他人犯販賣第二級毒品罪，業據認定如前，爰依
    刑法第30條第2項之規定，按正犯之刑減輕之。
  ㈣被告於偵查及審判中均自白本件幫助販賣第二級毒品犯行，
    已如前述，爰依毒品危害防制條例第17條第2項規定遞減其
    刑。
  ㈤又毒品危害防制條例第17條第1項規定：「犯第4條至第8條、
    第10條或第11條之罪，供出毒品來源，因而查獲其他正犯或
    共犯者，減輕或免除其刑。」旨在鼓勵毒品下游者具體供出
    其上游供應人，俾進一步擴大查緝績效，揪出其他正犯或共
    犯，以確實防制毒品泛濫或更為擴散。所謂「供出毒品來源
    ，因而查獲」，係指被告翔實供出毒品來源之具體事證，因
    而使有偵查（或調查）犯罪職權之公務員知悉而對之發動偵
    查（或調查），並因而查獲者而言。而其中所言「查獲」，
    除指查獲該其他正犯或共犯外，並兼及被告所指其毒品來源
    其事。另所稱「毒品來源」，係指被告持有供己犯同條項所
    列各罪之毒品來源之謂，是倘犯販賣毒品罪，自須供出本案
    所販賣毒品之來源，始足當之，因之，所謂「供出毒品來源
    ，因而查獲」，必以被告所稱其本案所販賣之毒品來源與嗣
    後查獲之其他正犯或共犯間具有關聯性，始稱充足。經查，
    被告固於本院準備程序時供稱：我拿給林永豊的毒品都是向
    簡天有買的，我是於109年9月21日到22日間，在瑞濱海邊找
    到簡天有，然後再跟簡天有約在瑞濱海邊的半路上小公園，
    在小公園外面簡天有的白色雅哥車號0000的車子裡面，我用
    新臺幣（下同）10萬元向他買4兩的甲基安非他命，我把4兩
    的甲基安非他命全部交給林永豊；我跟警察說我忘記簡天有
    的電話號碼，我只有提供簡天有的星辰帳號「777閨密」，
    國道警察局刑警大隊有再另外提訊我去作證等語（見本院卷
    第90頁至第91頁），然員警嗣後並無因被告之供述，查獲簡
    天有於109年9月21日至22日間，販賣第二級毒品甲基安非他
    命予被告之犯行，此有內政部警政署國道公路警察局110年5
    月7日國道警刑字第1100010261號函在卷可稽（見本院卷第1
    11頁）。揆諸上揭說明，本件尚難認定業因被告之供述而查
    獲其本案幫助販賣毒品之來源，無從依毒品危害防制條例第
    17條第1項規定減輕其刑，附此敘明。
  ㈥次按刑之量定，為求個案裁判之妥當性，法律固賦予法院裁
    量權，但此項裁量權之行使，除應依刑法第57條規定，審酌
    行為人及其行為等一切情狀，為整體之評價，並應顧及比例
    原則與平等原則，使罪刑均衡，輕重得宜，以契合社會之法
    律感情。又刑法第59條規定犯罪之情狀可憫恕者，得酌量減
    輕其刑，其所謂「犯罪之情狀」，與同法第57條規定科刑時
    應審酌之一切情狀，並非有截然不同之領域，於裁判上酌減
    其刑時，應就犯罪一切情狀（包括第57條所列舉之10款事項
    ），予以全盤考量，審酌其犯罪有無可憫恕之事由（即有無
    特殊之原因與環境，在客觀上足以引起一般同情，以及宣告
    法定最低度刑，是否猶嫌過重等等），以為判斷（最高法院
    95年度台上字第6157號判決意旨參照）。經查，被告所犯幫
    助販賣第二級毒品犯行，本質上對社會治安造成之危害非輕
    ，且其因合於刑法第30條第2項、毒品危害防制條例第17條
    第2項之減刑要件，經上開法定減輕事由減輕其刑後，已無
    法重情輕之情形，爰不再依刑法第59條規定減輕其刑，辯護
    人就此部分仍請求酌減其刑云云，尚無可取，併此敘明。
  ㈦爰審酌毒品造成諸多社會問題，並危害國民之身心健康，被
    告竟罔顧法制，幫助他人販賣、施用毒品，致使毒害蔓延，
    本應予以重懲，惟念被告犯後坦承犯行，態度尚佳，兼衡其
    素行、犯罪之動機、目的、手段、智識程度、生活狀況、犯
    罪所生之損害等一切情狀，量處如主文所示之刑，以示懲儆
    。
據上論斷，應依刑事訴訟法第299條第1項前段，判決如主文。
本案經檢察官呂秉炎提起公訴，檢察官李彥霖到庭執行職務。
中　　華　　民　　國　　110 　年　　9 　　月　　10　　日
                  刑事第四庭審判長法  官  齊　潔
                                  法  官  李辛茹
                                  法  官  謝昀芳
以上正本證明與原本無異。
如不服本判決，應於收受判決後20日內向本院提出上訴書狀，並
應敘述具體理由。其未敘述上訴理由者，應於上訴期間屆滿後20
日內向本院補提理由書（均須按他造當事人之人數附繕本）。「
切勿逕送上級法院」。
中　　華　　民　　國　　110 　年　　9 　　月　　10　　日
                                  書記官　王靜敏
附錄本案論罪科刑法條：
毒品危害防制條例第4條
製造、運輸、販賣第一級毒品者，處死刑或無期徒刑；處無期徒
刑者，得併科新臺幣3千萬元以下罰金。
製造、運輸、販賣第二級毒品者，處無期徒刑或10年以上有期徒
刑，得併科新臺幣1千5百萬元以下罰金。
製造、運輸、販賣第三級毒品者，處7年以上有期徒刑，得併科
新臺幣1千萬元以下罰金。
製造、運輸、販賣第四級毒品者，處5年以上12年以下有期徒刑
，得併科新臺幣5百萬元以下罰金。
製造、運輸、販賣專供製造或施用毒品之器具者，處1年以上7年
以下有期徒刑，得併科新臺幣1百50萬元以下罰金。
前五項之未遂犯罰之。

毒品危害防制條例第10條
施用第一級毒品者，處6月以上5年以下有期徒刑。
施用第二級毒品者，處3年以下有期徒刑。
附表：
編號 時間 地點 毒品種類及數量 交易金額 （新臺幣） 購買者 販賣者 1 109年10月8日下午2時11分許不久後某時 新北市中和區自強路上全家便利商店外 第二級毒品甲基安非他命1包（共1公克） 2,000元 張國峰 林永豊 2 109年10月13日晚間8時許 新北市新店區秀朗橋下 第二級毒品甲基安非他命2包（共2公克） 3,500元 張國峰 林永豊